台灣高等法院民事判決　九十年度上易字第九四號
　　上　訴　人　甲○○
　　法定代理人　何希炯
右當事人間請求地上權登記事件，上訴人對於中華民國八十九年十二月十二日八十九
年度訴字第一三五號第一審判決提起上訴，本院判決如左：
    主    文
上訴駁回。
第二審訴訟費用由上訴人負擔。
    事實及理由
一、被上訴人經合法通知，未於言詞辯論期日到場，核無民事訴訟法第三百八十六條
    各款所列事由，爰依上訴人聲請，由其一造辯論而為判決。
二、上訴人主張被上訴人所有台北縣平溪鄉○○段平溪小段六九之三地號（以下簡稱
    系爭六九之三號土地）、同地段一二一之一六號地號土地（以下簡稱系爭一二一
    之一六號土地），其父李太山於日據時期即以行使地上權之意思，和平公然繼續
    使用系爭一二一之一六土地，供種植竹林之用，李太山並利用該基地興建門牌號
    碼為台北縣平溪鄉平溪村三坑三九號（以下簡稱三九號建物）之石角造房屋，詳
    如附圖一二一之一六號土地所示。李太山於三十五年去世後，乃由上訴人繼續以
    行使地上權之意思，和平公然在前揭土地上有建築物、竹木使用至今。上訴人復
    於六十年五月一日向鄰人林水成買受坐落系爭六九之三號基地門牌號碼為台北縣
    平溪鄉平溪村三坑三八之一號磚造房屋（以下簡稱三八之一號建物），並基於行
    使地上權之意思，和平公然占用系爭六九之三號基地，詳如附圖六九之三地號所
    示，上訴人並繼受林水成原先供作種植竹木之用之周圍土地而繼續為同一目的
    占用，是上訴人已在如附圖所示位置及面積以行使地上權之意思，和平繼續占有
    逾二十年之期間，應已時效取得地上權登記請求權，上訴人據以向台北縣瑞芳地
    政事務所（以下簡稱地政事務所）請求登記為地上權人，被上訴人竟為異議，為
　　此請求確認上訴人就附圖所示系爭六九之三號、一二一之一六號土地之地上權登
　　記請求權存在，被上訴人應容忍上訴人為地上權登記。原審判決上訴人敗訴，上
　　訴人上訴聲明(一)原判決廢棄。(二)確認上訴人就被上訴人所有如附圖所示系爭六九
　　之三號、一三一之一六號土地地上權之登記請求權存在。(三)被上訴人應容忍上訴
　　人在如附圖所示系爭六九之三號、一二一之一六號土地內為地上權登記。
三、被上訴人則以上訴人既主張其取得者為請求權，則依法應有消滅時效之適用，而
    其地上權登記請求權依據上訴人主張之時間，已罹於時效而消滅。復且被上訴人
    亦於上訴人尚未滿二十年之取得時效前，去函要求上訴人遷離，已中斷上訴人之
    時效取得，且上訴人無法證明其係以行使地上權之意思而實施占有系爭土地等語
    ，資為抗辯。並聲明上訴駁回。
四、本件上訴人原於八十八年四月九日以八八瑞土測字第一九六號向地政事務所申請
    時效取得地上權位置勘測時，同時填具登記申請書附案，該測量案經審核並核發
    他項權利位置圖後，即移送登記課收件（八十八年九月十七日八八瑞資字第五四
    四五○號），惟經審查後發現該時效取得地上權位置圖內容有誤，故移回測量課
    通知補正，然因上訴人逾期未補正，地政事務所即於八十九年一月十一日以八九
    北瑞地上字第七九六一號函駁回上訴人地上權登記之聲請，該登記申請案件收件
    號並經地政事務所於八十九年一月十一日（誤載為十二日）予以撤銷。上訴人旋
    於八十九年一月十一日以八九瑞土測字第三二號重新申請時效取得地上權位置勘
    測，同依上開程序移送登記課收件審核（八十九年二月十日八九瑞登字第五六三
    ○號），經審查相符准予公告，惟公告期間被上訴人提出異議，案涉私權爭執，
    經地政事務所於八十九年五月十六日北瑞地一字第一○一號理由書駁回，此經證
    人即地政事務所承辦人楊明遠結證甚明（見本院卷一二七、一二八頁），並有地
    政事務所九十年五月二十五日九十北縣瑞地登字第三０七六號函、九十年六月十
    四日九十北縣瑞地測字第三七０一號函附八十八年四月九日瑞測土字第一九六號
    、八十九年一月十一日瑞測土字第三二號土地複丈申請書附卷可稽（見本院卷第
    一一五、一三二至一四八頁）。因此兩造關於地上權申請登記權利之私權既有爭
    執，上訴人對土地所有人之被上訴人提起本訴，請求確認其地上權登記請求權存
    在，並請求被上訴人容忍其辦理地上權登記，以排除被上訴人之異議，使登記程
    序障礙除去，應屬合法。
五、按占有人因時效而取得地上權登記請求權者，以已具備時效取得地上權之要件，
    向該管地政機關請求為地上權登記，如經地政機關受理，則受訴法院即應就占有
    人是否具備時效取得地上權之要件，為實體上裁判。查，上訴人原於八十八年四
    月九日雖已為地上權登記之聲請，惟嗣因不合法而遭地政事務所駁回，上訴人乃
    於八十九年一月十一日再聲請地上權登記，且已符合時效聲請登記之程序要件，
    已如前所述。而被上訴人雖於八十八年十月一日向原法院簡易庭提起拆屋還地訴
    訟，但被告並未列有上訴人，嗣被上訴人復於八十九年一月十八日補正聲明，請
    求上訴人將台北縣平溪鄉○○段平溪子段五三、五六、五八、六九地號上之建物
    拆除，再於八十九年七月二十七日以準備書狀變更聲明請求上訴人將系爭土地上
    之建物拆除，返還系爭土地，此有本院調閱原法院八十九年度簡上字第七六號卷
    所附起訴狀、民事補正暨聲請部分撤回狀、準備書狀在卷可考（見本院卷第一五
    ０─三至一五０─一六頁），足見被上訴人顯係遲至八十九年七月二十七日始就
    系爭土地主張所有物返還請求權請求上訴人拆屋還地，已在上訴人於八十九年一
    月十一日主張時效取得完成已為登記之聲請，且已符合取待時效聲請登記要件之
    後，上訴人先取得地上權登記請求之期待權應予保護，揆諸前開說明，本院自應
    就實體審認上訴人是否已取得地上權登記請求權，被上訴人抗辯其已先請求上訴
    人拆屋還地，上訴人不得以地上權登記之聲請對抗被上訴人云云，不足為採。
六、本件上訴人主張其以行使地上權之意思，二十年間和平繼續公然在被上訴人所有
    系爭土地上有建築物、竹木，已取得地上權登記請求權，惟為被上訴人否認，經
    查：
  (一)按主張因時效取得地上權者，依民法第七百七十二條準用同法第七百六十九條或
    第七百七十條之規定，須以行使地上權之意思而占有他人之土地，經過一定之期
    間，始得請求登記為地上權人。此項意思依民法第九百四十四條第一項之規定既
    不在推定之列，故須由占有人負證明之責。又占有人無法律上之權源在他人土地
    上有建築物或其他工作物或竹木，可能係基於侵權行為之意思，亦可能基於越界
    建築使用，亦或界址不明致誤認他人土地為自己所有，或因不知為他人土地而誤
    為占有使用，尚難僅以占有人在他人土地上有建築物或其他工作物或竹木之客觀
    事實，遽認占有人係基於行使地上權之意思而占有。
  (二)上訴人主張以行使地上權之意思，和平公然繼續占用系爭六九之三、一二一之一
    六號土地，詳如附圖所示，固據提出李太山戶籍謄本、戶籍謄本（三九號建物、
    三八之一號建物）、稅籍明書（三九號建物）、土地四鄰證明書（三九號建物、
    三八之一號建物）、讓渡證明書等件為證（見原審卷第十六至二六頁），惟上訴
    人提出上開證據除土地四鄰證明書、讓渡證明書外，均僅得證明上訴人有占用六
    九之三、一二一之一六號土地之事實，但無法證明上訴人有基於行使地上權之意
    思而占用系爭土地，而土地四鄰證明書固記載：「立證明書人：高潘招，茲證明
    左列土地係被證明人：甲○○，於中華民國三十五年六月六日以行使地上權之意
    思，於後開土地上興建後開門牌所示之建物並種植竹木，並以使用建物基地及後
    後院種植竹木土地為目的和平繼續占有該土地」（見原審卷第二二頁）、「立證
    明書人：高潘招，茲證明左列土地係被證明人：甲○○，於中華民國六十年五月
    一日以行使地上權意思承買後開未包含基地之建物，並以使用建物基地及其後院
    種植竹木土地為目的和平繼續占有該土地」（見原審卷第二六頁），讓渡證明書
    記載：「立證明書人林水成茲證明左列土地係本人於中華民國三十七年十一月十
    八日以行使地上權之意思，於後開基地上興建後開門牌所示之建物為目的和平繼
    續占有該基地，繼續至民國六十年五月一日始讓渡與現占有人（即被證明人）甲
    ○○以行使地上之意思繼受後開未包含基地之建物，並以使用建物基地為目的繼
    續占有該基地」（見原審卷第二三頁）。惟高潘招僅知悉上訴人在系爭土地上曾
    種竹子，且上訴人之父李太山在系爭土地居住很久，高潘招在四鄰證明書蓋章，
    是為證明李太山已在系爭土地居住很久之用，但就地上權是何意義，高潘招則不
    明瞭，此經高潘招具結陳證在卷（見原審卷第一五八至一六０頁），且上訴人於
    原審聲請訊問證人高金生即高潘招之子，欲證明上訴人於斯時有轉述四鄰證明之
    文義與高潘招，惟證人高金生僅向高潘招解釋四鄰證明書係為證明上訴人之父在
    系爭土地居住很久，但就上訴人是否基於行使地上權之意思而占用系爭土地，證
    人高金生不僅未向高潘招解釋，且高潘招、高金生均不了解地上權意思，復經高
    金生結證屬實（見原審卷第一六０至一六二頁），是高潘招既不明瞭地上權之意
    思為何，高潘招根本無從證明上訴人是否基於地上權之意思占用系爭土地。參以
    上訴人本人亦到院陳稱：「當時日據時代，還沒有登記，後來別人登記去了，後
    來我父親跟我說這土地有耕作權，我也不知土地登記在誰名下，也沒有人來趕我
    們，就這樣我們就一直耕作下去，至於申請地上權，是在十幾年前我在路上走聽
    人家說的，說的這個人我並不認識，我有到處去問這土地我們住了幾代的人，已
    這麼久了，有何權利。．．．我已住這麼久了，我有權利要跟他買土地，當時清
    朝時代並未登記戶籍，由唐山到臺灣，一代代的耕作下來，不知土地登記在何人
    名下。．．．我並不知什麼是地上權，之前已經聽人家說地上權，代書我也去問
    了他也不知道，我是一直在問要將這土地買下來」（見本院卷第一九六、一九七
    頁），則上訴人占用系爭土地已數十年之久，既不知其基於何種權利占用系爭土
    地，甚且在其主觀意識有權利購買系爭土地，即上訴人本人尚且不明瞭地上權之
    意義為何，核上訴人根本無從基於行使地上權之意思占用系爭土地，證人高潘招
    、林水成亦無從證明上訴人確有基於行使地上權意思占用系爭土地，是以高播招
    、林水成出具土地四鄰證明書、讓渡證明書與上訴人，顯係配合上訴人為申請地
    上權登記之用而出具，該土地四鄰明書、讓渡證明書無法證明上訴人係基於行使
    地上權之意思而占用系爭土地。上訴人雖主張高潘招、高金生未受國民教育，不
    會講國語，是以其等於原審答稱不了解地上權意思，乃原審未曉諭證人解釋地上
    權之意義云云。但法院法庭均配置有通譯，倘證人高潘招、高金生未通曉國語，
    致不明瞭法官訊問之問題，均有通譯配合翻譯，且證人高潘招、高金生就法院訊
    及何謂地上權，並未就地上權之意義有任何質疑，參酌上訴人訴訟代理人於言詞
    辯論時亦在場，已給予訴訟代理人詰問證人之權利，惟核閱原審八十九年十一月
    十四日言詞辯論筆錄（見原審卷第一五七至一六二頁），上訴人之訴訟代理人並
    未就證人高潘招、高金生不明瞭法院問題而提出任何責問，上訴人嗣後指摘證人
    未通曉國語，原審未曉諭地上權之意義，致證人陳證失實云云，殊難採信。
  (三)綜上，上訴人僅得證明其占用系爭土地已達三十餘年之久，惟上訴人就係基於行
    使地上權之意思而占用系爭土地，不能提出任何證據以明其實，揆諸前開說明，
    斷難徒憑上訴人在系爭土地有建築物、竹木之客觀事實，遽以推論上訴人係基於
    行使地上權之意思而占有，上訴人就此既未盡舉證之責，自不能為有利於上訴人
    之認定。
七、綜上所述，依證人高潘招、高金生之陳證，及上訴人提出之土地四鄰證明書、讓
    渡證明書均不能證明上訴人確係以行使地上權之意思占用系爭土地，上訴人主張
    其已取得地上權登記請求權，不足為採，被上訴人抗辯尚屬可信。是則上訴人請
    求確認其就如附圖所示系爭六九之三號、一二一之一六號土地上有地上權登記請
    求權，並請求被上訴人容忍其為地上權登記云云，自屬無據。原審為上訴人敗訴
    之判決，及駁回其假執行之聲請，並無不合。上訴意旨指摘原判決不當，求予廢
    棄改判，為無理由，應予駁回。
八、本件事證已臻明確，兩造其餘攻擊防禦方法，核與本件之結論，不生影響，爰不
    一一贅述，附此敘明。
九、據上論結，本件上訴為無理由，依民事訴訟法第四百四十九條第一項、第三百八
    十五條第一項前段、第四百六十三條、第七十八條，判決如主文。
中　　　華　　　民　　　國　　　九十一　　年　　　二　　　月　　十九　　日
                                        民事第十四庭
                                            審判長法  官　張  劍  男
                                                  法  官　蔡  芳  齡
                                                  法  官　蘇  芹  英
右正本係照原本作成。
不得上訴。
中      華      民      國      九十一    年      二      月    二十    日
                                                  書記官  黃      愛
